【裁判字號】    98,交聲,429
【裁判日期】    980521
【裁判案由】    違反道路交通管理處罰條例聲明異議
【裁判全文】
臺灣士林地方法院交通事件裁定         98年度交聲字第429號
原處分機關  臺北市政府警察局
異  議  人
即 受處分人 甲○○
上列異議人即受處分人因違反道路交通管理處罰條例案件，對於
臺北市政府警察局於中華民國98年3 月2 日所為之裁決（原處分
案號：北市警交裁計字第9803020012號），聲明異議，本院裁定
如下：
    主  文
原處分撤銷。
    理  由
一、原處分意旨略以：異議人即受處分人甲○○為計程車駕駛人
    ，並領有證號：A010333 號臺北市計程車駕駛人執業登記證
    （下稱執業登記證）及其副證，應自領得執業登記證及其副
    證之翌年起，每年出生日前後1 個月檢具相關文件向原發證
    之警察局即臺北市政府警察局申請查驗，惟異議人未依規定
    申請96年度執業登記證之查驗，先經臺北市政府警察局交通
    警察大隊舉發在案，迄民國97年5 月15日止，已逾6 個月仍
    未辦理，故依道路交通管理處罰條例第36條第3 項、第4 項
    之規定，廢止計程車駕駛人執業登記，並自97年10月7 日起
    1 年內不得申辦執業登記。
二、異議意旨則以：異議人依法應於96年10月15日辦理執業登記
    證查驗，但因95年底至97年初，父母相繼罹病，異議人需日
    夜照料，因而疏忽查驗期限，並非故意不辦理；且主管單位
    未依法先以裁處罰鍰之方式進行告誡並依規定送達，故向本
    院聲明異議，求為撤銷原處分。
三、依計程車駕駛人執業登記管理辦法第11條第1 項、第3 項之
    規定，執業登記證及其副證每年查驗一次，計程車駕駛人自
    領得執業登記證及其副證之翌年起，應於每年出生日前後1
    個月內檢具下列文件，向原發證之警察局申請查驗：一國民
    身分證；二職業駕駛執照；三執業事實證明文件；四執業登
    記證及副證；計程車駕駛人之職業駕駛執照已吊銷或註銷時
    ，由原發證之警察局廢止其執業登記，並收繳執業登記證及
    其副證。又計程車駕駛人，不依規定期限，辦理執業登記事
    項之異動申報，或參加年度查驗者，處新臺幣（下同）1 千
    2 百元罰鍰；逾期6 個月以上仍不辦理者，廢止其執業登記
    ；計程車駕駛人經依前項之規定廢止執業登記者，未滿1 年
    不得再行辦理執業登記，道路交通管理處罰條例第36條第3
    項、第4 項亦有明文。
四、有關異議人於79年10月30日初次領得執業登記證，本次發證
    日期為95年9 月29日，查驗日期為96年10月15日之事實，有
    卷附內政部警政署計程車駕駛人資訊系統報表可佐，參以異
    議人自79年10月30日起即領有執業登記證，則其對於每年應
    申請查驗執業登記證之規定當知甚詳，而依本院承辦交通事
    件之職務上所知，執業登記證內頁注意事項第1 項已清楚記
    載「本證自第一年領證之翌年起，每年查驗一次，應於出生
    日期前後一個月內，帶國民身分證、職業駕駛執照、執業事
    實證明文件或行車執照等證件正本，向原發證警察機關辦理
    之，逾查驗期限六個月內，依法處罰鍰，逾六個月以上者，
    逕予註銷」等字句，且「下次年度查驗日期」之欄位亦會清
    楚載明查驗日期，故異議人辯稱因家人罹病需要照料，一時
    疏忽未於期限內申請查驗執業登記證云云，顯屬推諉之詞，
    無可採信。
五、惟查：
    (一)按人民工作權、生存權應予保障，憲法第15條定有明文
        ，異議人人身為營業小客車駕駛人，而其執業登記證乃
        為其職業駕駛計程車之形式要件，若有權機關為撤銷此
        等執業登記，係足以改變或剝奪受處分人之執業身分、
        地位，自應踐行正當之法律程序，並以侵害最小之方式
        先行為之，方合乎比例原則，始合致憲法上所保障工作
        權之本旨；例如先以通知或予罰鍰之告誡或警告性處分
        ，如受處分人未予遵循，始為後續之註銷其執業登記之
        重大處置，若未有通知或罰緩之先行前置處分，而逕予
        註銷其執業登記，造成受處分人之突襲，與憲法第8 條
        所保障之正當法律程序有違。本於上揭法理，道路交通
        管理處罰條例第36條第3 項規定：「計程車駕駛人，不
        依規定期限，辦理執業登記事項之異動申報，或參加年
        度查驗者，處1,200 元罰鍰；逾期6 個月以上仍不辦理
        者，註銷其執業登記」。依合憲解釋之法律解釋方法，
        計程車駕駛人如不依規定期限辦理年度查驗，主管機關
        應先行告發罰鍰，如告發罰鍰後受處分人仍未參加年度
        查驗，且已逾6 個月以上仍不辦理者，始得註銷其執業
        登記。就此，警察機關辦理計程車駕駛人執業登記管理
        事項作業要點第15點有關廢止執業登記作業亦作同一規
        定，且交通部95年12月22日交路字第0950060166號函文
        及臺灣高等法院98年4 月24日98年度第2 次刑事庭庭長
        法律問題研討會編號1 決議內容，均同此旨。
    (二)處罰機關之裁決為行政機關就公法上具體事件所為之決
        定，法律屬性係一行政處分（行政程序法第92條第1 項
        參照）。又處理違反道路交通管理事件，有關文書送達
        之程序，依行政程序法之規定，違反道路交通管理事件
        統一裁罰基準及處理細則第5 條定有明文，參以行政程
        序法第3 條第1 項「行政機關為行政行為時，除法律另
        有規定外，應依本法規定為之」之總則性規定，有關處
        罰機關裁決書之送達程序，自應適用行政程序法之規定
        甚明。而依行政程序法第72條第1 項前段規定：「送達
        ，於應受送達人之住居所、事務所或營業所為之」，其
        中所稱「住居所」係民法上概念（民法第20條至第24條
        參照），指當事人依一定事實，足認以久住之意思，住
        於一定之地域者，即為設定其住所於該地。而所謂「一
        定事實」，包括戶籍登記、實際居住情形等，固不以戶
        籍登記資料為唯一依據，惟若應受送達人並未陳明其他
        送達處所，而行政機關對於應受送達人斯時戶籍地址為
        送達，因應受送達人遷移不明而退件，則可視為「應為
        送達之處所不明」，得依行政程序法第78條之規定而為
        公示送達。反之，若無證據顯示應受送達人應為送達之
        處所不明，主管機關逕為公示送達，即有未合。
    (三)異議人雖質疑原處分機關裁決廢止執業登記前，舉發單
        位並未先行處以罰鍰警告，然臺北市政府警察局交通警
        察大隊於異議人逾查驗期限6 個月內時曾先行舉發，並
        處以罰鍰1 千2 百元，此有卷附臺北市政府警察局96年
        12月20日北市警交大字第A00000000 號舉發違反道路交
        通管理事件通知單（下稱舉發通知單）可佐，故異議人
        此部分之主張，容有誤會。又異議人於96年1 月25日設
        籍臺北市○○區○○街75號3 樓，職業駕駛執照所載地
        址亦為上址，迄97年7 月29日改設籍在臺北市○○區○
        ○街399 之2 號3 樓等情，有卷附遷徙紀錄資料查詢結
        果、駕駛執照（影本）可參，則舉發單位將上開舉發通
        知單送達臺北市○○區○○街75號3 樓處，因無人收受
        而未能送達，遂依行政程序法之規定進行公示送達（卷
        附臺北市政府公報97年冬字第26期節本參照），固非無
        據。惟有關郵局以無人收受退回該舉發通知單乙節，本
        應有原郵寄信封以供事後查證比對，而本件郵寄信封因
        故散失，業經臺北市政府警察局以98年5 月14日北市警
        交字第09831437000 號函覆在卷，則應受送達人即異議
        人之應為送達處所是否不明，即欠缺證據證明。迺舉發
        單位逕為公示送達，該送達自非適法。原處分機關未察
        及此，誤以裁處罰鍰之舉發通知單已合法送達，且異議
        人逾期6 個月以上仍不辦理，而裁決廢止執業登記，於
        法容有不合，應予撤銷。
六、綜上所陳，異議人主張舉發單位並未先處以罰鍰並依規定送
    達乙節，為有理由，原處分自應予以撤銷，並退由舉發單位
    依上開意旨重新送達，若異議人逾期6 個月以上仍不辦理，
    再由原處分機關另為適法之處分。
據上論斷，應依道路交通案件處理辦法第20條，裁定如主文。
中    華    民    國    98    年    5     月    21    日
                      交通法庭法  官   楊皓清
以上正本證明與原本無異。
如不服本裁定，應於裁定送達5日內，向本院提出抗告狀。
                              書記官   朱俶伶
中    華    民    國    98    年    5     月    21    日


司法院資訊處製作；財團法人民間司法改革基金會備份。
